臺灣臺中地方法院刑事判決　　　　　　100年度訴字第1695號
公　訴　人　臺灣臺中地方法院檢察署檢察官
被　　　告　安春蘭
上列被告因違反毒品危害防制條例案件，經檢察官提起公訴（10
0年度毒偵字第671、772號），本院判決如下：
    主    文
安春蘭無罪。
    理    由
一、公訴意旨略以：被告安春蘭基於施用第一級毒品海洛因之犯
    意，於民國100 年1 月14日15時許回溯4 、5 日前之不詳時
    間，在不詳地點，以不詳方式，施用海洛因1 次；又基於施
    用第一級毒品海洛因之犯意，於100 年1 月28日14時38分許
    回溯4 、5 日前之不詳時間，在不詳地點，以不詳方式，施
    用海洛因1 次。嗣於100 年1 月14日15時許及1 月28日14時
    38分許，被告安春蘭依臺灣臺中地方法院檢察署（下稱臺中
    地檢署）觀護人指示，前往該署採尿室採集尿液後，檢體經
    送中山醫學大學附設醫院檢驗結果，均呈可待因及嗎啡陽性
    反應。因認被告涉犯毒品危害防制條例第10條第1 項之施用
    第一級毒品罪嫌云云。
二、按犯罪事實應依證據認定之，無證據不得認定犯罪事實。不
    能證明被告犯罪者，應諭知無罪之判決，刑事訴訟法第154
    條第2 項、第301 條第1 項分別定有明文。事實之認定，應
    憑證據，所謂證據，須適於為被告犯罪事實之證明者，始得
    採為斷罪資料，如未能發現相當證據，或證據不足以證明，
    自不能以推測或擬制之方法以為裁判基礎。認定不利於被告
    之事實，須依積極證據，苟積極證據不足為不利於被告事實
    之認定時，即應為有利於被告之認定，更不必有何有利之證
    據（最高法院53年台上字第2750號、30年上字第816 號、40
    年台上字第86號判例可資參照）。又刑事訴訟法第161 條第
    1 項規定，檢察官就被告犯罪事實，應負舉證責任，並指出
    證明之方法。因此，檢察官對於起訴之犯罪事實，應負提出
    證據及說服之實質舉證責任。倘其所提出之證據，不足為被
    告有罪之積極證明，或其指出證明之方法，無從說服法院以
    形成被告有罪之心證，基於無罪推定之原則，自應為被告無
    罪判決之諭知（最高法院92年台上字第128 號判例要旨參照
    ）。
三、本件公訴人認被告涉犯毒品危害防制條例第10條第1 項之施
    用第一級毒品罪嫌，無非係以臺灣臺中地方法院檢察署受保
    護管束人（被告）尿液檢體監管記錄表2 紙、中山醫學大學
    附設醫院於100 年1 月27日、100 年2 月17日出具之尿液檢
    驗報告各1 紙（結果均呈可待因、嗎啡陽性反應）、行政院
    衛生署草屯療養院100 年3 月23日草療精字第1793號函為其
    論據。
四、訊據被告則堅詞否認有施用第一級毒品海洛因之犯行。辯稱
    ：伊已經沒有在施用毒品了，伊確實是因為吃感冒藥的關係
    ，始致驗出可待因、嗎啡陽性反應，伊只有100 年1 月之驗
    尿數值不正常，其餘月份之驗尿報告均正常等語（見本院卷
    第16頁反面）。經查：
  (一)按海洛因經人體代謝後，在尿液中會產生單乙醯嗎啡、游離
    態嗎啡及大量結合態嗎啡，不會代謝產生可待因。但非法濫
    用之海洛因毒品在製造過程中常含有少量雜質乙醯可待因，
    乙醯可待因經人體代謝後，在尿液中會產生可待因，因此非
    法施用海洛因毒品者，在尿液中可檢出較大量之嗎啡成分及
    較少量之可待因成分。另可待因服用後經人體代謝，在尿液
    中會產生游離態可待因、游離態嗎啡、結合態可待因及結合
    態嗎啡，因可待因代謝速率較嗎啡快，因此在治療過程，尿
    液中可待因含量遠大於嗎啡含量。美國國家濫用藥物研究所
    基於上揭之理論提出：「尿液中總可待因（游離態＋結合態
    ）含量大於300ng/ml，且嗎啡與可待因含量比例小於二比一
    時，判定為使用可待因」，此為與本案有關之文獻論述資料
    。次按依據研究，4 位受試者服用晟德甘草止咳水，最高單
    次服用20毫升藥水或連續2 天每天3 次每次服用15毫升藥水
    ，尿液中嗎啡在超過300ng/ml（陽性閾值）條件時，其濃度
    為可待因之3 倍以下，且嗎啡濃度不致超過4000mg/ml ；而
    施用海洛因者，尿液中嗎啡濃度則為可待因之3 倍以上等情
    ，亦有行政院衛生署管制藥品管理局96年3 月23日管檢字第
    0960002760號函可證（見2009濫用藥物檢驗相關解釋彙編，
    98年5 月版，第96至97頁），先予指明。
  (二)本件據被告供稱：伊係因感冒而於100 年1 月13日至李漢亮
    診所看病，並服用該診所開立之藥丸及藥水，後伊在15日及
    19日均發燒，乃將李漢亮診所的藥停掉，當時剩藥包1 包及
    藥水半瓶，另至王欽耀診所看病，之後伊還是咳嗽得很厲害
    ，就將李漢亮診所剩下的半瓶藥水分2 次喝完，於1 月27日
    晚上喝1 次，1 月28日伊要到法院前再喝1 次等語（見本院
    卷第42頁），並提出李漢亮診所及王欽耀診所之處方明細及
    收據為證（見本院卷第33至34頁）。而經本院將上開處分明
    細送請法務部法醫研究所鑑定結果，認「經檢視來文所附之
    100 年1 月13日李漢亮小兒科處方簽影本，其上所列之藥品
    Brown Mixture （甘草止咳水）含鴉片酊，鴉片酊中含嗎啡
    及可待因成分，服用該藥品可導致尿液檢查呈可待因及嗎啡
    陽性反應，若受檢者於採尿前確實服用此藥品，則該受檢者
    之可待因及嗎啡陽性反應可視為醫療用藥所致」（見本院卷
    第36頁）。從而被告既於100 年1 月13日、27日、28日均有
    服用李漢亮診所開立之Brown Mixture 藥水（甘草止咳水）
    ，則其於100 年1 月14日及100 年1 月28日經臺中地檢署觀
    護人採尿送驗結果所呈現之可待因、嗎啡陽性反應，依前開
    說明，自可視為醫療用藥所致。
  (三)況觀諸中山醫學大學附設醫院於100 年1 月27日、100 年2
    月17日出具之尿液檢驗報告，被告於100 年1 月14日所採集
    之尿液，經檢驗結果其可待因濃度為642ng/ml，嗎啡濃度為
    1387ng/ml ，100 年1 月28日所採集之尿液，經檢驗結果其
    可待因濃度為753ng/ml，嗎啡濃度為1645ng/ml （見100 毒
    偵671 卷第13頁、100 毒偵772 卷第13頁），其尿液中總可
    待因（游離態＋結合態）含量均大於300ng/ml；至於嗎啡與
    可待因含量比例雖均大於2 比1 （2.160 比1 【1387/642=2
    .160】、2.1845比1 【1645/753=2.1845 】），惟此比例與
    上揭美國國家濫用藥物研究所提出之論述即嗎啡濃度為可待
    因濃度2 倍以下之標準甚為接近，倘考量被告飲用水之多寡
    、個人體質、代謝情況、檢驗之合理誤差等眾多因素影響，
    實難謂被告必有施用海洛因之情形。又上開2 次檢驗結果，
    其嗎啡濃度均未超過4000ng/ml ，且嗎啡濃度均為可待因之
    3 倍以下，與前揭行政院衛生署管制藥品管理局函釋意旨吻
    合。更徵本件被告之尿液經檢驗結果呈可待因及嗎啡陽性反
    應，應係服用李漢亮診所開立之Brown Mixture 藥水（甘草
    止咳水）之結果，被告辯稱其於採尿前服用上開甘草止咳藥
    水，尚非無據。
  (四)再者，參酌被告除100 年1 月14日、100 年1 月28日經臺中
    地檢署觀護人採尿送驗結果呈可待因、嗎啡陽性反應外，其
    餘自99年12月31日起至100 年3 月25日止，每月驗尿2 次，
    均無毒品陽性反應，此見臺灣臺中地方法院檢察署受保護管
    束人（被告）尿液檢體監管記錄表即明（見100 毒偵772 卷
    第19至23頁），益見被告抗辯100 年1 月14日、100 年1 月
    28日所採集之尿液送驗結果呈可待因、嗎啡陽性反應，係其
    服用上開感冒藥水所致，足堪採信。
  (五)至於檢察官請求本院調取被告在李漢亮診所之所有病歷，以
    便查明被告是否有藉服用Brown Mixture 藥水（甘草止咳水
    ）而逃避施用毒品罪責之情形。經本院調閱查明結果，被告
    係在100 年1 月13日始至李漢亮診所初診，在此前後並無多
    次由醫師開立Brown Mixture 藥水（甘草止咳水）供其服用
    之情形（見本院卷第46頁）。至於被告於100 年7 月11日再
    至李漢亮診所就醫，係為取得與100 年1 月13日相同之處方
    箋，作為本件訴訟證明之用，業據被告供明在卷（見本院卷
    第21、22、25頁），且觀諸100 年7 月11日與100 年1 月13
    日之處方明細完全相同，堪信被告所述屬實。是被告顯無藉
    服用Brown Mixture 藥水（甘草止咳水）而逃避施用毒品罪
    責之情形至明。
  (六)綜上，被告於100 年1 月14日、100 年1 月28日經臺中地檢
    署觀護人採尿送驗結果所呈之可待因、嗎啡陽性反應，既係
    服用李漢亮診所開立之Brown Mixture 藥水（甘草止咳水）
    之結果，此外復查無其他積極證據足認被告有施用第一級毒
    品海洛因之犯行，依法自應為被告有利之認定。
五、綜上所述，本件公訴人就被告施用第一級毒品海洛因所憑之
    證據，無論直接或間接證據，均尚未達於一般之人均可得確
    信，而無合理懷疑存在之程度；本院亦查無其他確切之證據
    ，足以證明被告有公訴人所指之施用第一級毒品海洛因犯行
    。依前揭說明，被告之犯罪核屬不能證明，應諭知被告無罪
    之判決。
據上論斷，應依刑事訴訟法第301條第1項，判決如主文。
本案經檢察官陳永豐到庭執行職務。
中    華    民    國   100    年    11    月    15    日
                  刑事第六庭  審判長法  官  鍾堯航
                                    法  官  李立傑
                                    法  官  黃佩韻
以上正本證明與原本無異。
如不服本判決，應於收受判決後10日內向本院提出上訴書狀，並
應敘述具體理由。其未敘述上訴理由者，應於上訴期間屆滿後20
日內向本院補提理由書（均須按他造當事人之人數附繕本）「切
勿逕送上級法院」。
                                    書記官  林柏名
中    華    民    國   100    年    11    月    15    日